【裁判字號】    97,重訴,109
【裁判日期】    971008
【裁判案由】    拆屋還地
【裁判全文】
臺灣臺南地方法院民事判決             97年度重訴字第109號
原      告  丙○○
訴訟代理人  黃厚誠  律師
被      告  甲○○
上列當事人間請求拆屋還地事件，本院於民國97年9月24日言詞
辯論終結，判決如下：
    主      文
被告應將坐落台南市○○區○○段一三八三地號土地上如附圖斜
線編號Ａ1部分、面積三八三點八三平方公尺，坐落同段一三八
四地號土地上如附圖斜線編號Ａ2部分、面積一三二點二九平方
公尺，坐落同段一三八四之一地號土地上如附圖斜線編號Ａ3部
分、面積一五０點八七平方公尺，合計面積六六六點九九平方公
尺之鐵皮屋拆除，並將土地交還原告及其他台南市○○區○○段
一三八三、一三八四、一三八四之一地號土地共有人全體。
訴訟費用新台幣壹拾萬壹仟貳佰捌拾捌元由被告負擔。
本判決於原告以新台幣肆佰拾萬陸仟元供擔保後，得假執行
。
    事實及理由
一、本件原告起訴主張：
（一）緣坐落台南市○○區○○段1383、1384、1384-1地號土地
      為原告與他共有人所共有，而被告原承租原告所有上開三
      筆土地之應有部分，並依此於如附圖編號Ａ部分所示土地
      （下稱系爭土地）搭建鐵皮屋，經營「白玉樓餐廳」，租
      期至民國96年11月30日，並約定租賃期間屆滿後，租賃關
      係當然消滅。如兩造願繼續租賃，應另定書面契約，再行
      協議租賃條件。倘未另訂書面契約，租賃期間屆滿，被告
      應即搬遷、拆除，將租賃物以原狀交還原告，此見兩造土
      地租賃契約書（下稱系爭租約）第6、7、8項定有明文。
      惟系爭租約所訂租期屆滿後，被告未再續租，仍以鐵皮屋
      繼續占用系爭土地，拒不搬遷、拆除。
（二）按各共有人，按其應有部分，對於共有物之全部，有使用
      、收益之權，為民法第818條所明定；又各共有人對於第
      三人，得就共有物之全部為本於所有權之請求。但回復共
      有物之請求，僅得為共有人全體之利益為之，民法第821
      條定有明文。而所謂利益，係指客觀之法律上利益而言，
      倘共有人中之一人起訴時，在聲明中請求應將共有物返還
      於共有人全體，即係為共有人全體利益請求，無須表明全
      體共有人之姓名、住址乃至應有部分，至於他共有人主觀
      上有無行使回復共有物請求權之意思及實際上是否受有利
      益，均非所問（最高法院84年度台上字第339號民事判例
      參照）。原告雖僅出租共有土地之應有部分，惟被告搭建
      鐵皮屋，占用系爭土地，而共有人得對共有物全部為使用
      、收益，被告之占用情形，實有損害其他共有人之權益，
      故原告乃基於為共有人全體之利益向被告主張。
（三）再按所有人對於無權占有或侵奪其所有物者，得請求返還
      之；對於妨害其所有權者，得請求除去之，為民法第767
      條所明定。被告向原告承租系爭土地，搭建鐵皮屋，既因
      租賃期滿，且未再另訂書面契約，兩造間租賃關係已告消
      滅，被告依約即應拆除鐵皮屋並搬遷，將系爭土地返還原
      告，然被告仍繼續占用、使用系爭土地，即屬無權占有。
      從而，原告本於所有權，訴請被告拆除鐵皮屋，將土地返
      還原告及共有人全體，自屬正當。被告所有之鐵皮屋無權
      占有原告共有之系爭土地，原告本於所有權人及出租人之
      地位，依民法767條及第455條之規定請求被告拆除地上鐵
      皮屋並返還系爭土地予原告，及依同法第767條之規定請
      求被告返還土地予其他共有人全體。
（四）坐落台南市○○區○○段1383、1384、1384-1地號土地之
      共有人間並無分管協議，縱被告抗辯共有人之一乙○○欲
      出租上開三筆土地予伊為真，惟該租約對原告及其他共有
      人並無效力，原告仍得本於所有權之作用，請求被告拆屋
      還地等情。
（五）並聲明：求為判決：除供假執行之擔保金額外，如主文所
      示。
二、被告則以：其承租系爭土地10幾年，並未積欠任何租金，而
    系爭土地之其他共有人並未要求返還，其願意繼續承租，且
    訴外人即土地所有人之一乙○○亦出具證明書同意其繼續使
    用系爭土地，然而原告卻要向其收取1年之租金10幾萬元，
    其無法支付等語，資為抗辯；並聲明：求為判決：駁回原告
    之訴。
三、得心證之理由：
（一）原告主張坐落台南市○○區○○段1383、1384、1384-1地
      號土地為原告與其他共有人所共有，且未約定分管，而被
      告向原告承租上開三筆土地之應有部分，依此占有系爭土
      地及搭建如附圖編號Ａ部分所示之鐵皮屋，租期至96年11
      月30日屆滿，並約定租賃期間屆滿後，租賃關係當然消滅
      等情，業據其提出土地登記謄本及土地租賃契約書為證，
      且經本院囑託台南市安南地政事務所派員會同至現場測量
      ，製有97年8月15日勘驗測量筆錄，並有台南市安南地政
      事務所97年8月28日函附土地複丈成果圖（如附圖所示）
      在卷足憑，而被告對上開三筆土地共有人未約定分管之共
      有狀態及其所有鐵皮屋占有系爭土地之事實亦不爭執，則
      原告前開主張自堪信為真實。
（二）按各共有人，按其應有部分，對於共有物之全部，有使用
      收益之權，民法第818條定有明文。揆諸前揭法文，係指
      各共有人得就共有物全部，於無害他共有人之權利限度內
      ，按其應有部分行使用益權而言。至於共有人對共有物特
      定部分之使用收益，仍須徵得其他共有人全體之同意，非
      謂共有人對於共有物之全部或任何一部有自由使用收益之
      權利。而共有土地之出租屬共有物之管理行為，依民法第
      820條第1項規定，除契約另有訂定外，由共有人全體共同
      為之，如共有人未經其他共有人全體同意，擅將共有土地
      之全部或一部出租予他人，對於他共有人即不生效力。茲
      查，坐落台南市○○區○○段1383、1384、1384-1地號土
      地無分管之約定，已如前述，縱共有人中之一人或一部分
      共有人同意被告繼續使用系爭土地，惟依上開規定，對於
      未表示同意之原告即土地共有人之一並不生效力。是以被
      告辯稱：「系爭土地之其他共有人並未要求返還，其願意
      繼續承租，且訴外人即土地所有人之一乙○○亦出具證明
      書同意其繼續使用系爭土地」等語，主張其有繼續使用系
      爭土地之正當權源，顯無足採。
（三）次按所有人對於無權占有或侵奪其所有物者，得請求返還
      之。對於妨害其所有權者，得請求除去之。各共有人對於
      第三人，得就共有物之全部為本於所有權之請求。但回復
      共有物之請求，僅得為共有人全體之利益為之。民法第76
      7條及第821條有明文規定。又按承租人於租賃關係終止後
      ，應返還租賃物。同法第455條前段亦有明定。綜上所述
      ，被告所有之鐵皮屋占有原告及其他共有人所共有之坐落
      台南市○○區○○段1383、1384、1384-1地號三筆土地如
      附圖所示編號A1、A2、A3部分面積共計666.99平方公尺，
      而被告占有系爭土地之權源即租賃契約之法律關係，已於
      96年11月30日屆期而消滅，是被告自96年12月1日起繼續
      占有系爭土地，對於土地共有人之原告而言，即失其權源
      而屬無權占有。至其他土地共有人中之一人或一部分共有
      人縱同意被告繼續使用系爭土地，惟對於未表示同意之原
      告並不生效力，原告仍得本於所有權之作用，為共有人全
      體之利益，請求回復共有物。從而，原告基於上開共有土
      地之所有權人之地位，行使物上請求權，並依租賃契約之
      法律關係，請求被告應將如附圖所示編號A1、A2、A3部分
      面積合計666.99平方公尺之鐵皮屋拆除，並將土地交還原
      告及其他各該土地共有人全體（原告請求被告將土地返還
      其他各該土地共有人全體部分，其請求權基礎為本於土地
      共有人之地位所行使之物上請求權，併此敘明），即屬於
      法有據，應予准許。
（四）本件判決基礎已臻明確，兩造其餘攻擊、防禦方法與舉證
      ，經審核結果並不能動搖該基礎，或與本件事實認定無涉
      ，自無庸一一贅述，附此敘明。
四、原告陳明願供擔保，聲請宣告假執行，核無不合，爰酌定相
    當之擔保金額准許之。
五、按訴訟費用，由敗訴之當事人負擔；法院為終局判決時，應
    依職權為訴訟費用之裁判，民事訴訟法第78條及第87條第1
    項分別定有明文。查本件訴訟費用額為第一審裁判費126,48
    8元、複丈費及建物測量費4,800元，合計為131,288元，而
    原告之請求為有理由，爰依上開規定確定被告應負擔之訴訟
    費用如主文第2項所示。
六、結論：原告之訴為有理由，依民事訴訟法第78條、第87條第
    1項、第390條第2項，判決如主文。
中    華    民    國    97    年    10    月     8    日
                  民事第三庭    法  官  張季芬
以上正本係照原本作成。
如對本判決上訴，須於判決送達後20日內向本院提出上訴狀。
中    華    民    國    97    年    10    月     8    日
                                書記官  顏惠華


司法院資訊處製作；財團法人民間司法改革基金會備份。
